臺灣高等法院民事判決　九十年度訴字第一八三號
　　原　　　告　甲○○
　　被　　　告　乙○○
右當事人間因侵權行為損害賠償事件，本院判決如左︰
    主      文
被告應給付原告新臺幣貳佰捌拾捌萬元，及自民國九十年五月三十一日起，至清償日
止，按年息百分之五計算之利息。
訴訟費用由被告負擔。
本判決第一項於原告以新臺幣玖拾陸萬元供擔保後，得假執行。但被告如於假執行程
序實施前，以新臺幣貳佰捌拾捌萬元為原告預供擔保，得免為假執行。
    事      實
甲、原告方面：
一、聲明：如主文第一項所示，並願供擔保聲請宣告假執行。
二、陳述：
  (一)緣訴外人高志鴻為設於台北市○○○路十二號一樓金成珍銀樓藝品有限公司（下
    稱金成珍銀樓）之負責人，被告為其職員，對外則以「日明國際貿易公司」名義
    行之。其二人明知彼等已無給付能力，竟共同意圖為自己不法之所有，於民國八
    十二年六月七日，利用原告亟需新台幣週轉之機，由被告向原告誆稱如透過金成
    珍銀樓，於次日即可將港幣兌換為新台幣，以應原告次日票款所需。原告信以為
    真，陷於錯誤，於同日在香港將港幣一百四十五萬元交付由被告指定之港興貿易
    公司（下稱港興公司），詎次日被告卻未給付等值之新台幣（下同）三百八十八
    萬元予原告，迭經催討，被告始於八十二年七月二日交付一百萬元予原告，餘款
    二百八十八萬元迄未給付，被告與高志鴻並隨即關閉銀樓避不見面，爰依民法第
    一百八十四條規定請求被告賠償其損害。
  (二)本件侵權行為損害賠償請求權因被告遭通緝而時效中斷。縱認原告上開請求權已
    罹於時效，依民法第一百九十七條第二項規定，原告亦得基於不當得利請求權而
    為主張。被告既與高志鴻負同一債務，且其給付不可分，應負連帶給付之責。況
    本件實屬被告個人所為，其將責任完全諉過於高志鴻，核為脫罪，所辯不實。
三、證據：提出本院九十年度上易字第一七三九號刑事案件九十年七月四日訊問筆錄
    影本、公司股東登記事項卡影本各乙份為證，並聲請訊問證人高鄭雪美。
乙、被告方面：
    被告未於言詞辯論期日到場，惟據其於準備程序提出之聲明和陳述如次：
一、聲明：駁回原告之訴，如受不利之判決，願供擔保請免為假執行。
二、陳述：
    被告係受僱於高志鴻而依其指示辦理銀樓匯兌業務之職員，乃原告所明知，其匯
    兌鉅額款項，竟不與負責人高志鴻洽談匯率等細節，主張僅與被告接洽即同意匯
    兌，顯與經驗法則有違。況匯款係由原告將該款項交由港興公司匯回台灣，而港
    興公司係匯予被告不認識之訴外人吳渭北，吳渭北依港興公司指示再交由被告提
    領，如被告欲詐財，自毋庸如此繁雜，核與一般詐欺迥異。又由原告憑以認定被
    告詐財之道歉信函，經法務部調查局鑑定結果與被告所寫筆跡筆畫特徵不符，亦
    可證被告並無詐欺行為。原告既認定被告詐欺而於八十二年提出告訴，顯已知其
    有損害及被告有賠償義務，其遲至九十年始提起本件訴訟，顯逾民法第一百九十
    七條第一項所規定之二年期間，其請求權即因罹於時效而消滅，又本件刑事判決
    並未認定被告受有利益，亦無民法第一九七條第二項之適用。
丙、本院依職權調取本院九十年度上易字第一七三九號被告被訴詐欺刑事卷全卷（含
    臺灣板橋地方法院檢察署八十二年度偵字第一八八六六號、八十八年度偵緝字第
    一五三四號偵查卷，臺灣板橋地方法院八十九年度易字第四六七九號卷）、臺灣
    臺北地方法院八十三年度自字第五六一號高志鴻等被訴詐欺卷全卷。
    理      由
一、本件被告未於言詞辯論期日到場，核無民事訴訟法第三百八十六條所列各款情形
    ，爰依原告之聲請，由其一造辯論而為判決。
二、本件原告起訴主張：高志鴻係金成珍銀樓負責人，被告則受僱於高志鴻，二人明
    知彼等已無給付能力，竟共同意圖為自己不法之所有，於八十二年六月七日，利
　　用原告亟需新台幣週轉之機會，由被告誆稱於次日即可將港幣兌換，以應原告所
　　需。原告信以為真，於同日在香港將港幣一百四十五萬元交付予被告指定之港興
　　公司，詎次日被告卻未給付等值之新台幣（下同）三百八十八萬元予原告，迭經
　　催討，被告始於八十二年七月二日交付一百萬元予原告，餘款二百八十八萬元迄
　　未給付，被告與高志鴻並隨即關閉銀樓避不見面，爰依民法第一百八十四條規定
　　請求被告賠償其損害，如認原告侵權行為損害賠償請求權已罹於時效，並依民法
　　第一百九十七條第二項規定，依不當得利請求被告給付原告二百八十八萬元及法
　　定遲延利息等語。
三、被告則以：被告係受僱職員，原告匯兌鉅額款項，竟不與負責人高志鴻洽談，而
    主張僅與被告接洽即同意匯兌，顯與經驗法則有違。況本件係由原告將該匯款交
    由港興公司，而港興公司係匯予被告不認識之吳渭北，再由吳渭北依港興公司指
    示交由被告提領，是如被告欲詐財，自毋庸如此繁雜。又由原告憑以認定被告詐
    財之道歉信函，經鑑定結果與被告所寫筆跡筆畫特徵不符，亦可證被告並無詐欺
    行為。又原告既主張被告詐欺而於八十二年提出告訴，顯已知其有損害及認被告
    有賠償義務，乃遲至九十年始提起本件訴訟，顯逾民法第一百九十七條第一項所
    規定之二年期間，其請求權因罹於時效而消滅，又本件刑事判決並未認定被告受
    有利益，亦無民法第一九七條第二項之適用等語，資以抗辯。是本件爭執要點，
    核為被告對原告有無侵權行為？如有，原告之損害賠償請求權是否已罹於時效而
　　消滅？如已罹於時效，則原告得否依據民法第一百九十七條第二項規定主張不當
　　得利請求權？
四、就被告對原告有無侵權行為部分，經查：
  (一)原告主張之右開事實，業據伊於被告被訴詐欺刑事案件中提出收據、取款憑條、
    被告名片等影本各一份為證（見臺灣板橋地方法院檢察署八十二年度偵字第一八
    八六六號第十二至十四頁）；而被告因上開行為，亦經本院以九十年度上易字第
    一七三九號刑事判決依詐欺罪，判處有期徒刑六月，如易科罰金以三百元折算一
    日確定，本院並依職權調取上開刑事卷宗閱明屬實，堪信為真正。
  (二)被告雖以前詞置辯，然查：證人吳渭北於上開被告被訴詐欺刑案偵查中，即證稱
    伊不認識被告，乃港興公司是伊朋友，請伊將新台幣交予被告，伊不清楚情形，
    而伊住九樓，被告住六樓，高志鴻為銀樓老闆，對外被告自稱老闆娘等語甚詳（
    見臺灣板橋地方法院檢察署八十二年度偵字第一八八六六號偵查卷第二四頁反面
    至第二五頁反面，八十八年度偵緝字第一五三四號偵查卷第三九頁反面、第四十
    頁），而被告亦於本院審理中及上開刑案偵查中自承確有領得三百八十八萬元，
    後僅匯給原告一百萬元，嗣銀樓關閉，伊亦離職等情（見臺灣板橋地方法院檢察
　　署八十八年度偵緝字第一五三四號偵查卷第九頁反面、第二三頁反面，臺灣板橋
　　地方法院八十九年度易字第四六七九號卷），並經本院調取上開刑事卷宗閱明屬
　　實，足徵原告此部分主張非虛。
  (三)金成珍銀樓於八十二年一月間已陷於週轉不靈、經營不善之狀況，且金成珍銀樓
    於臺灣省合作金庫圓山支庫帳號一五八九０八及臺灣中小企業銀行中山分行帳號
    ００五九七－一之支票存款帳戶，自八十二年一月初起至同年四月十六日拒絕往
    來時止，所簽發之支票即不斷地發生退票，金成珍銀樓並於八十二年五月十六日
    至八十二年十一月十五日暫停營業，亦有台灣台北地方法院八十七年度易緝字第
    二九六號對高志鴻之妻高鄭雪美之刑事判決、臺北市政府建設局函暨檢附之金成
    珍銀樓變更登記事項卡，臺灣中小企業銀行中山分行函暨檢附之金成珍銀樓退票
    記錄及臺灣省合作金庫圓山支庫函暨檢附之退票明細等附台灣台北地方法院八十
    三年度自字第五六一號、八十七年度易緝字第二九六號、八十七年度自緝字第九
    五號刑事卷可參，及經本院調閱上開刑事卷查明無訛。況自八十二年一月至同年
    五月間高志鴻、高鄭雪美夫婦或高志鴻一人因涉犯多起詐欺案件，經被害人提起
    告訴或自訴，並經檢察官提起公訴或移送併辦，現高志鴻在通緝中，亦有台灣台
    北地方法院檢察署八十二年偵字第一八九０九號檢察官起訴書，恒寶銀樓有限公
    司代表人繆明慶、辜聰茗等人之刑事告訴狀、陳裕陽之刑事自訴狀、台灣台北地
    方法院八十七年度易緝字第二九六號刑事判決各影本、高志鴻全國前案紀錄表在
    卷及本院函調之台灣台北地方法院八十三年度自字第五六一號高志鴻等詐欺案卷
    十五宗可稽，參以證人吳渭北證稱被告對外尚以老闆娘自稱乙節，則被告對上述
    諸情，自難諉為不知，足認其與高志鴻間有共同犯意之聯絡，被告所辯其係受僱
    職員，並未共同詐欺，原告主張僅與被告接洽即同意匯兌，顯與經驗法則有違云
    云，即不足採。
  (四)至於原告嗣後復主張本件侵權行為係被告單獨所為，無非以本件係被告與之接洽
    ，及以原告事後電詢高志鴻之妻高鄭雪美，據鄭女陳稱若係高志鴻所為，斷無將
    錢匯到吳渭北帳戶等為據，然自上開刑案卷附道歉信函非被告親筆所書（詳如下
    ），及原告亦自承本件之前亦曾與高志鴻接洽等情以觀，原告上開主張當屬其臆
    測之詞，不足採信。
  (五)上開刑案卷所附道歉信之筆跡，經本院刑事庭送請法務部調查局鑑定結果認定，
    確與被告所寫筆跡筆劃特徵不符，有法務部調查局九十年十月二日（九０）陸（
    二）字第九００五七一四八號鑑定通知書附上開本院刑事卷（第一三六頁）可佐
    ，惟此道歉信核係共犯高志鴻或利用不詳姓名之人所書寫，尚不能據以為被告有
    利之認定。至於本件匯款方式雖係由原告匯予港興公司，再由港興公司匯予吳渭
    北，交由被告領取，惟原告所匯者為港幣，所以經由被告，無非因次日即需用款
　　，況匯款方式究係如何為之，亦與被告有無詐欺犯意無涉，被告所辯，亦不足採
　　，堪認被告確有詐欺犯行，核對原告構成侵權行為，對之即應負損害賠償之責。
五、就原告之損害賠償請求權是否已罹於時效而消滅，及如已罹於時效時，原告得否
    主張不當得利請求權部分：
  (一)按因侵權行為所生之損害賠償請求權，自請求權人知有損害及賠償義務人時起，
    二年間不行使而消滅。自有侵權行為時起，逾十年者亦同，民法第一百九十七條
    第一項定有明文。查本件原告係於八十二年十一月二日即對被告提出詐欺告訴，
    此觀上開刑案告訴狀收文戳上所載日期可知（見上開八十二年度偵查卷第一頁）
    ，是原告於其時即已知受有損害及認被告有賠償義務，乃遲至九十年五月三十日
    始提起本件訴訟，亦有本件刑事附帶民事起訴狀附本院九十年附民字第二○六號
    卷可參，顯已逾民法第一百九十七條第一項所規定之二年期間，原告上開侵權行
    為損害賠償請求權即罹於時效而已消滅，原告據民法第一百八十四條第一項，請
    求被告賠償其損害，即屬無據。
  (二)惟損害賠償之義務人，因侵權行為受利益，致被害人受損害者，於前項時效完成
    後，仍應依關於不當得利之規定，返還其所受之利益於被害人，乃民法第一百九
    十七條第二項所明定。而不當得利返還請求權與損害賠償請求權，法律上之性質
　　雖有不同，但二者訴訟上所指之事實如屬同一，則原告起訴時係基於侵權行為之
　　法律關係，然在訴訟進行中，於他造為時效之抗辯後，亦不妨再基於不當得利之
　　請求權而為主張（最高法院五十六年台上字第三○六四號判例參照）。被告既與
　　高志鴻為共同侵權行為人，向原告詐欺取財，迄今猶積欠二百八十八萬元本金未
　　還，難謂未受有該二百八十八萬元之利益，且其行為致原告受有損害，則原告上
　　開侵權行為損害賠償請求權固已罹於時效而消滅，然揆諸前揭說明，原告主張依
　　民法第一百九十七條第二項，依關於不當得利之規定，請求被告返還其所受之利
　　益二百八十八萬元，於法即無違誤。被告辯稱刑事判決未認定其受有利益，原告
　　不得主張不當得利云云，殊無足取。
六、綜上所述，被告對原告確有上開詐欺侵權行為，且受有利益，從而原告基於民法
    第一百九十七條第二項規定，請求被告給付二百八十八萬元，及自起訴狀繕本送
    達翌日起即九十年五月三十一日起，至清償日止，依年息百分之五計算之法定遲
    延利息，洵屬正當，應予准許。又兩造陳明願供擔保，分別聲請宣告假執行及免
    為假執行，經核尚無不合，爰分別酌定相當擔保金額准許之。
七、本件事證已臻明確，原告請求訊問證人高鄭雪美以證明被告受有利益，即無必要
    ；又兩造其餘之陳述及證據，經審酌於判決之結果並無影響，爰不予一一論列審
    究，附此敘明。
八、據上論結，本件原告之訴為有理由，依民事訴訟法第第三百八十五條第一項前段
    、第七十八條、第三百九十條第二項、第三百九十二條，判決如主文。
中　　　華　　　民　　　國　　九十一　　年　　　四　　　月　　　十六　　日
                              民事第一庭
                          　　　　審判長法　官　洪　仁　嘉
                          　　　　　　　法　官　湯　美　玉
                          　　　　　　　法　官　黃　莉　雲
右正本係照原本作成。
如不服本判決，應於收受送達後二十日內向本院提出上訴書狀，其未表明上訴理由者
，應於提出上訴後二十日內向本院補提理由書狀（均須按他造當事人之人數附繕本）
上訴時應提出委任律師或具有律師資格之人之委任狀；委任有律師資格者，另應附具
律師及格證書及釋明委任人與受任人有民事訴訟法第四百六十六條之一第一項但書或
第二項（詳附註）所定關係之釋明文書影本。
中　　　華　　　民　　　國　　九十一　　年　　　四　　　月　　　十七　　日
　　　　　　　　　　　　　　　　        書記官　秦　仲　芳
附註：
民事訴訟法第四百六十六條之一（第一項、第二項）：
對於第二審判決上訴，上訴人應委任律師為訴訟代理人。但上訴人或其法定代理人具
有律師資格者，不在此限。
上訴人之配偶、三親等內之血親、二親等內之姻親，或上訴人為法人、中央或地方機
關時，其所屬專任人員具有律師資格並經法院認為適當者，亦得為第三審訴訟代理人
。
